臺灣士林地方法院民事判決
111年度訴字第510號
原      告  何仲霖  
            何仲森  
共      同
訴訟代理人  林明正律師
複代理人    林育生律師
            蔡金峰律師
            陳奕霖律師
被      告  何嘉元  
訴訟代理人  顏文正律師
上列當事人間請求確認通行權存在事件，本院於民國111年10月2
4日言詞辯論終結，判決如下：
    主  文
確認原告就被告所有坐落臺北市○○區○○段○○段○○○地號土地、同
小段二二四地號土地、同小段二二五地號土地如附圖所示方案一
部分面積分別為十六點三平方公尺、一百三十三點零九平方公尺
、一百四十七點七三平方公尺有通行權存在。
被告應容忍原告在前項所示範圍土地鋪設道路通行，並不得設置
地上物或為任何妨害原告通行之行為。
訴訟費用由被告負擔。
    事實及理由
一、原告主張：坐落臺北市○○區○○段○○段000地號土地（下稱226
    地號土地）、同小段227地號土地（下稱227地號土地）為原
    告共有，所有權應有部分各2分之1，其上有未辦理建物所有
    權第一次登記之磚造1層平房可供居住使用，其餘空地上有
    種植部分植栽，因該地為袋地，與公路無適宜之聯絡，致不
    能為通常之使用，30餘年來均以被告所有同小段207地號土
    地（下稱207地號土地）、同小段224地號土地（下稱224地
    號土地）、同小段225地號土地（下稱225地號土地）上之臺
    北市士林區至善路3段7巷既成道路對外通行至臺北市士林區
    至善路3段公路，即如附圖所示方案二之通行方式，且寬度4
    .1公尺，始符合內政部發布之劃設消防車輛救災活動空間指
    導原則第二點㈠規定，可供消防車輛可通行至原告共有上開
    建物，為對周圍地損害最少之處所及方法，爰依民法第787
    條規定，請求確認原告就被告所有207地號土地、224地號土
    地、225地號土地如附圖所示方案二部分有通行權存在，被
    告應容忍原告在上開範圍土地鋪設道路通行，並不得設置地
    上物或為任何妨害原告通行之行為等語。並聲明：㈠確認原
    告就被告所有207地號土地、224地號土地、225地號土地如
    附圖所示方案二部分有通行權存在。㈡被告應容忍原告在前
    項所示範圍土地鋪設道路通行，並不得設置地上物或為任何
    妨害原告通行之行為。
二、被告則以：被告所有207地號土地、224地號土地、225地號
    土地上已有寬度1.1公尺之通道可供原告通行，即如附圖所
    示方案三之通行方式，另原告亦可以如附圖所示方案四方式
    對外通行，為對周圍地損害最少之處所及方法；且原告主張
    如附圖所示方案二之通行方式，該部分土地上有被告已栽植
    幾十年之竹子、農作物及放置農具處所，如將之移除，對於
    被告造成重大損害；又被告所有207地號土地、224地號土地
    、225地號土地寬度僅5至6公尺，依原告主張如附圖所示方
    案二之通行方式寬度4.1公尺，被告所有207地號土地、224
    地號土地、225地號土地幾乎僅能作為原告通行之用，不符
    民法第787條第2項規定，亦違反民法第148條規定之誠信原
    則；且原告共有226地號土地、227地號土地上之建物為農舍
    ，並非原告之住居所，土地旁即為外雙溪之支流，四季水量
    豐沛，如有救災必要，以溪水救災即可，並無預留寬度4.1
    公尺救災通道供消防車通行之必要等語，資為抗辯。並聲明
    ：原告之訴駁回。 
三、本院得心證之理由：　 
　㈠按土地因與公路無適宜之聯絡，致不能為通常使用時，除因
    土地所有人之任意行為所生者外，土地所有人得通行周圍地
    以至公路，民法第787條第1項定有明文。民法第787條第1項
    所定之袋地通行權，其主要目的，不僅專為調和個人所有之
    利害關係，且在充分發揮袋地之經濟效用，以促進物盡其用
    之社會整體利益。是袋地通行權，非以袋地與公路有聯絡為
    已足，尚須使其能為通常之使用。而是否能為通常之使用，
    須斟酌該袋地之位置、地勢、面積、用途、社會環境等因素
    綜合判斷（最高法院107年度台上字第1613號判決意旨參照
    ）。226地號土地面積為120平方公尺、227地號土地面積為2
    10.26平方公尺，均為原告共有，所有權應有部分各2分之1
    ，該地為袋地，土地使用分區為保護區，其上有未辦理建物
    所有權第一次登記之磚造1層平房，其餘空地上有種植部分
    植栽，有土地登記謄本（見本院士補字卷第30、32頁）、現
    場照片（見本院士補字卷第34至44頁）、空照圖及地籍圖（
    見本院卷第32至43、86頁）、不動產估價報告書（附於本院
    卷後）在卷可稽，並經本院勘驗屬實，有勘驗筆錄在卷可稽
    （見本院卷第84頁），原告主張其等共有226地號土地、227
    地號土地，因與公路無適宜之聯絡，致不能為通常之使用，
    堪認為真實。
　㈡按前項情形，有通行權人應於通行必要之範圍內，擇其周圍
    地損害最少之處所及方法為之，民法第787條第2項前段定有
    明文。袋地通行權紛爭事件，當事人就袋地通行權是否存在
    及其通行方法，互有爭議，法院即須先確認袋地對周圍地有
    無通行權，待確認通行權後，次就在如何範圍及方法，屬通
    行必要之範圍，由法院依社會通常觀念，斟酌袋地之位置、
    面積、用途、社會變化等，並就周圍地之地理狀況、相關公
    路之位置，與通行地間之距離，周圍地所有人之利害得失等
    因素，比較衡量袋地及周圍地所有人雙方之利益及損害，綜
    合判斷是否為損害周圍地最少之處所及方法，不受當事人聲
    明之拘束，由法院在具體個案中依全辯論意旨加以審酌後，
    依職權認定適當之通行方案，具有形成訴訟性質（最高法院
    111年度台上字第1201號判決意旨參照）。 經查：
　⒈207地號土地、224地號土地、225地號土地為被告所有，有土
    地建物查詢資料在卷可稽（見本院士補字卷第52至56頁）。
    原告共有226地號土地、227地號土地之土地使用分區為保護
    區，其上有未辦理建物所有權第一次登記之磚造1層平房，
    其餘空地上有種植部分植栽，已如前述，以被告所有207地
    號土地、224地號土地、225地號土地如附圖所示方案一對外
    通行至臺北市士林區至善路3段公路，寬度3公尺，可供一般
    車輛進出，已得為通常使用，堪認為對周圍地損害最少之處
    所及方法。至被告抗辯該部分土地上有被告已栽植幾十年之
    竹子、農作物及放置農具處所，如將之移除，對於被告造成
    重大損害云云，惟將上開竹子、農作物及放置農具處所移除
    ，難認會對被告造成重大損害，被告上開抗辯，並不可採。
　⒉原告主張與如附圖所示方案一通行方式相同但寬度增為4.1公
    尺之如附圖所示方案二通行方式，始符合內政部發布之劃設
    消防車輛救災活動空間指導原則第二點㈠規定，5層以下建築
    物，消防車輛救災活動所需空間淨寬度為4.1公尺以上云云
    。惟原告共有226地號土地、227地號土地之土地使用分區為
    保護區，已如前述，僅能興建農舍或農業倉庫，不得興建一
    般建物使用，如有救災之必要，可以延伸水線搶救火災或直
    接攜帶各項救災裝備進入現場實施救援，原告主張如附圖所
    示方案二通行方式寬度為4.1公尺，難認有必要，尚非可採
    。　
　⒊被告抗辯其所有207地號土地、224地號土地、225地號土地上
    已有寬度1.1公尺之通道可供原告通行，即如附圖所示方案
    三之通行方式，為對周圍地損害最少之處所及方法云云。惟
    寬度僅1.1公尺，無法供一般車輛進出，被告所提上開通行
    方式，難認適當。 
　⒋被告抗辯原告以如附圖所示方案四方式對外通行，為對周圍
    地損害最少之處所及方法云云。惟如附圖所示方案一、四通
    行方式寬度雖均為3公尺，如附圖所示方案一通行方式長度
    合計101.4公尺（即7.1＋44.5＋49.8）、面積合計297.12平方
    公尺（即16.3＋133.09＋147.73），如附圖所示方案四通行方
    式長度合計108.6公尺（即10＋94.4＋4.2）、面積合計328.03
    平方公尺（即26.77＋288.6＋12.66），堪認如附圖所示方案
    四通行方式並非為對周圍地損害最少之處所及方法，被告上
    開抗辯，亦非可採。
四、綜上所述，原告依民法第787條規定，請求確認原告就被告
    所有207地號土地、224地號土地、225地號土地如附圖所示
    方案一部分有通行權存在，被告應容忍原告在前項所示範圍
    土地鋪設道路通行，並不得設置地上物或為任何妨害原告通
    行之行為，為有理由，應予准許。又本件訴訟具有形成訴訟
    性質，損害周圍地最少之處所及方法，由法院依職權認定，
    不受當事人聲明之拘束，就原告請求通行寬度逾3公尺範圍
    部分，無庸另予駁回，併予敘明。
五、兩造其餘攻擊防禦方法及所提證據，經本院審酌後，認為均
    不影響本判決之結果，自無逐一詳予論駁之必要，併此敘明
    。
六、據上論結，原告之訴為有理由，依民事訴訟法第78條，判決
    如主文。　　　　
中　　華　　民　　國　　111 　年　　11　　月　　7 　　日
                  民事第三庭  法  官  陳世源
以上正本係照原本作成。
如對本判決上訴，應於判決送達後20日內向本院提出上訴狀，若
委任律師提起上訴者，應一併繳納上訴審裁判費，否則本院得不
命補正逕行駁回上訴。
中　　華　　民　　國　　111 　年　　11　　月　　8 　　日
                              書記官  吳婉萱